【裁判字號】    92,上更(二),309
【裁判日期】    921210
【裁判案由】    傷害致重傷
【裁判全文】
臺灣高等法院高雄分院刑事判決                九十二年度上更(二)字第三九號
    上  訴  人
    即  被  告  戊○○
    上  訴  人
    即  被  告  丁○○
    右二人共同
    選任辯護人  吳建勛
                游雪莉
                張清雄
    上  訴  人
    即  被  告  丙○○
    選任辯護人  吳賢明
                黃馨儀
右上訴人等因殺人未遂案件，不服臺灣高雄地方法院八十六年度訴字第一九七二號中
華民國八十六年十二月二日第一審判決（起訴案號：臺灣高雄地方法院檢察署八十五
年度偵字第二八七九五、二九九七三號），提起上訴，經最高法院第二次發回更審，
本院判決如左：
      主  文
原判決撤銷。
丙○○傷害人之身體因而致重傷，處有期徒刑肆年。
戊○○、丁○○均無罪。
      事  實
一、丁○○於民國八十五年七月二十六日中午十三時許，駕駛計程車在高雄縣鳳山市
    ○○路一三五號前，遭酒後乙○○所駕駛之廂型車擦撞，因乙○○肇事後未停車
    ，丁○○乃駕車在後追趕，於距離肇事地點約一百甲尺處追上江車，二人下車爭
    執，乙○○憑藉酒後之血氣，竟動手毆擊丁○○，致丁○○左下眼瞼及鼻樑血腫
    各約四×三、二×三甲分合併鼻孔流血，丁○○乃以計程車上之無線電呼叫器，
    通知所屬同心車行之無線電台派員前來關心處理，未幾，戊○○、丙○○同乘一
    輛計程車前來，戊○○見丁○○血流滿面，恐生意外，為自衛用，隨手帶高爾
    夫球桿一支下車，二人質問乙○○何以動手打人，乙○○態度強橫並出手毆打丙○○，丙○○忍無可忍，遂基於傷害之犯意，就地撿取一支棍棒與乙○○互毆，
    致乙○○前胸部挫傷約九×三甲分、左前臂挫傷約九×一甲分。又當時乙○○已
    處酒後失控狀態，丙○○對於傷害結果可能因對方酒後反應較遲鈍而致步履不穩
    倒地撞擊頭部成重傷客觀上能預見，竟為反擊乙○○圍抱攻擊，仍用力揮拳擊中
    乙○○之下頷，致乙○○受力不支，後仰倒地，頭部撞及其廂型車後鐵踏板，造
    成頭部右枕骨部頭皮挫裂傷約四甲分長，再向左側撞擊地面倒地不起，其左側前
    額顱頂部之頭骨多發性呈線性骨折，致左側額頂部硬腦膜下出血、蜘蛛網膜下腔
    出血、嚴重腦浮腫，經送醫進行緊急手術，仍造成乙○○右側肢體癱瘓、左側肢
    體輕癱、全失語症、日常生活無法自理，而有重度多重殘障幾成植物人。
二、案經乙○○之妻陳清月訴由高雄縣警察局鳳山分局移送臺灣高雄地方法院檢察署
    檢察官偵查起訴。
      理  由
壹、有罪部分（被告丙○○部分）：
  一、訊據上訴人即被告丙○○坦承於右揭時地與被害人乙○○發生衝突，並坦承自
      現場撿拾一節木棍毆打被害人手部，並因遭乙○○抱住，後經掙脫，復用力推
      開，致乙○○倒地等情不諱，惟辯稱：因被害人持續攻擊我，我才拿木棍防衛
      ，並未打他頭部，後因被害人抓住我背部不放，我為掙脫而用力揮拳，並無故
      意毆打被害人下巴處，被害人酒醉重心不穩，後仰摔倒，而頭部碰到廂型車後
      端之鐵踏板之後，又碰到地面受傷云云。
  二、惟查：
      (一)被害人乙○○如何摔倒頭部撞廂型車後端之腳踏板，已據證人張銘潔於警訊
        之初證稱：「我所看到的有一位男子：：：以手拳頭往乙○○的下巴揮打下
        去，這時乙○○就倒地爬不起了。」等語（見警卷第十一頁正面）；於檢察
        官偵查中證稱：「打架情形未見到，只看到有人倒地，另一人用拳頭毆打他
        右臉頰，有聽到另一人說你既然有打他，為何又再打他一下。」、「當時被
        害人倒地是因被拳頭打後才倒地。」等語（見偵字第二八七九五號卷第七十
        八頁）。而證人張銘潔所以在警訊為證，係因證人謝邱菊妹（即與被害人乙○○同乘廂型車之女友）於案發後警訊時證稱「乙○○頭部的傷，我不知道
        從何而來，我未親眼目睹，因這時我正去打電話。」、「（在場是否有人目
        睹乙○○被打情形﹖）有一位張姓男子我認識他，但不知名字，這位張姓男
        子在我打電話這段時間，他已到達現場了，且事後張姓男子有跟我講說他有
        看到另一台計程車停在旁邊，且有看到其中一名來支援丁○○的不詳男子手
        持高爾夫球桿，且該男子要離開時曾用拳頭打乙○○的下巴，該男子可以聯
        絡到」等語，證人謝邱菊妹並於警訊中明確證述被害人與丁○○開始打架，
        其將二人拉開後即停止，其即他往打電話，待其返回，被害人已躺在地上頭
        部流血等情，足見證人謝邱菊妹未親眼目睹戊○○、丙○○前往現場後之情
        況，惟提供在場目擊並轉告經過情形之張姓男子，並主動聯絡該張姓男子即
        證人張銘潔接受警方訊問。以當時證人謝邱菊妹與被害人同車隨行之關係，
        自不可能現場目擊而故隱，對被害人頭部如何重創佯為不知，反轉述其他證
        人所見事實而聯絡該證人為被害人作證之理。另據證人即張銘潔之妹張美蘭
        於本院前審證稱：「我看到哥哥（張銘潔）與謝邱菊妹趕來時，乙○○已經
        倒在地上了。」等語；證人張銘潔與被告等三人均不相識，其之所以到場，
        係因應謝邱菊妹之電話通知而到場，於警訊證稱除揮拳毆打被害人下巴致被
        害人倒地之男子外，另一名男子手持一支高爾夫球桿在場，並未看見持桿男
        子打被害人等語，核與其於本院前審結證稱：「當天我接到謝邱菊妹電話，
        從家裡出來，我尚未到現場在遠處只看到乙○○與另一人互相拉扯一起，其
        中對方揮手有揮到乙○○之下巴，乙○○就倒地，另一位持高爾夫球桿者並
        無毆打乙○○，我到現場時乙○○已倒在地上」等語（見本院上更(一)卷第七
        十八、七十九、八十二頁），所述情節相符，其證言亦無誇大事實，蓄意誣
        陷被告等之可疑，應屬可採。證人謝邱菊妹因張銘潔之轉告，聽聞中誤認係
        手持高爾夫球桿男子用拳頭毆打被害人倒地，益見其確未現場目擊被害人頭
        部如何受傷之經過，則其事後於偵、審中改稱其目睹被告戊○○持高爾夫球
        桿，被告丙○○持疑似木棍類合力毆打被害人頭部並由丙○○以拳頭毆打被
        害人下巴，使其仰倒云云，顯係誇大不實。況證人張銘潔於警訊中已證稱其
        係接獲謝邱菊妹電話告知，因住家在現場附近而立即到達現場，證人謝邱菊
        妹事後於本院前審稱其躲在車旁，目擊被害人倒地之全程經過，再前往打電
        話至警局云云，嗣於本院前審結證改稱：「我在附近機車行借撥電話，我撥
        完電話出來，正好看到另二人趕到，一人以手打乙○○下巴，一人持高爾夫
        球桿打乙○○頭部」云云，前後不一，核與其本人於警訊中所為上開證言，
        及證人張銘潔所證不符，其事後不利於被告丙○○、戊○○之詞，不足採信
        。
      (二)另一目擊證人張美蘭（即證人張銘潔之胞妹），其迭於本院前審均證稱：「
        被告戊○○持高爾夫球桿，但未揮桿，祇是揮動手臂推拉丙○○與被害人二
        人，丙○○持木棍與被害人互毆：：：而後被害人突然衝過去抓住丙○○的
        手不肯放，丙○○用手推開，被害人即一直往後退而仰倒撞到廂型車腳踏板
        」等語，其與目擊證人張銘潔證詞之差異在於「以拳頭毆擊被害人下巴使其
        後退仰倒」與「用手推開被害人即後退仰倒」之別。換言之，如被害人係抓
        住丙○○之手，丙○○以另手毆擊對方下巴掙脫或左手使力掙脫推離被害人
        ，因動作在瞬間而已，證人所見角度又有別，言語描述是否失真尚須研求。
        查除張美蘭、張銘潔外，另一證人林榮發於警訊時供稱：「有一部計程車有
        二個人（即戊○○、丙○○）來支援該部計程車，該二名人士：：：其中有
        一名（計程車司機）就出拳打那一名廂型車司機（即乙○○）的下頷，廂型
        車司機被打後就當場倒下，整個過程我沒有完全目擊。」、「其中一名計程
        車司機出拳打那一名廂型車司機的下頷，司機就倒下，打的人就開計程車離
        開現場，另二名計程車司機就扶起倒地的廂型車司機」、「（目前是否能夠
        指認出案發當時的計程車司機？）我應該可以認出來。」（見原審卷第一０
        ０頁），於本院前審供稱：「如何打起來我未看見，我看到有一個人往被害
        人的脖子上打一下就離去，被害人就倒在地上，打被害人的人與被害人同高
        。」並於當庭指認時說打人者不是被告等三人，打的人打完後就離開現場（
        見本院上訴卷第五十七頁）；於本院前審復證述：「我看到有一個人往被害
        人脖子上打一下就離去，被害人就倒在地上。」等語不移，雖其當庭指認非
        被告等人，惟該證人與被告等均不相識，僅屬現場偶然目擊之第三人，時隔
        日久於本院前審指認不出被告等三人自屬可能。但被告丙○○與同案被告丁○○、戊○○等三人均未曾主張另有其他之人當場與被害人糾紛衝突鬥毆，
        尤以被告丙○○於本院審理時復稱並無第三人介入，是林榮發所證非此三人
        ，係屬錯誤。又其所謂「打被害人的人與被害人同高」云云，然下手打被害
        人的人與被害人二人並非站立讓林榮發比對身高，充其量乃林榮發見二人鬥
        毆之情，其姿態千變萬化，何以知二人之身高，此部分所述無稽，非可採擇
        。依被告丙○○於警訊中供稱「被害人抓我左手，我順勢將左手舉起，往後
        推，這時乙○○向後仰，頭部撞到其自己的廂型車後腳踏板，然後再撞到地
        上，然後戊○○將乙○○扶起來，我就去將我的營業小客車停放好，再回到
        現場」等語，顯然證人林榮發所見毆打被害人一拳即離開現場之人即係被告
        丙○○，故證人林榮發上開所稱毆打被害人並非被告丙○○之證詞，尚難執
        為被告丙○○有利之證據。被告丙○○雖否認揮拳毆擊而稱其係舉起左手往
        後推云云，然證人張銘潔於偵查中再次明確證稱被告丙○○係以拳頭打被害
        人右臉頰後，使其倒地，並聽聞另一人質問丙○○何以又打被害人一下等語
        ，其與證人林榮發所見縱對毆擊部位有下巴、右臉頰、脖子、下頷之描述，
        惟上開位置相接近，因旁觀者視覺角度不同自有些微差異。最重要的是，渠
        二人對那一拳均一致判斷為「毆擊」，即故意之傷害，依一般人經驗之了解
        ，故意毆打與掙脫推開之動作應不難分辨，證人張銘潔與林榮發所見均係揮
        拳毆打被害人特定部位後，使被害人倒地，誤斷可能性較證人張美蘭所見用
        手推開，未提及著力點之特定部分云云為低，應採信證人張銘潔、林榮發之
        證詞，認定被告丙○○除以棍棒毆打被害人外，最後尚對被害人用力揮拳毆
        擊，使其受力不穩摔倒無疑。（證人張銘潔事後已死亡，本院再度傳訊無著
        ，自無庸再予訊問，附此敘明）。至證人李淵銘於本院前審證稱：印象中有
        一人過來抱住其中一位，後來被害人倒下去等情，惟被害人既能抓住被告丙○○之背部不放，苟非被告丙○○另有重擊，被害人豈有自行倒地之理，則
        李淵銘上開之證詞，亦難採為被告丙○○有利之證據。被告丙○○否認毆打
        ，辯稱用力掙脫云云，無非卸責之詞，不足採信。
      (三)末查，被害人之傷勢已達肢體癱瘓，重度多重殘障之重傷害程度，於本院審
        理時以病床推送到院（癱瘓在床），復有高雄醫學院附設中和紀念醫院病歷
        摘要表、鄭綜合醫院驗傷診斷書各一份及鳳山大東醫院之診療記錄附卷可稽
       （ 見二八七九五號偵查卷第三、五十四頁、原審卷第一六四至一六七頁、本
        院上訴卷第八十五至九十二頁、第一二一至一二四頁），並經施行手術之黃
        旭霖醫師於本院前審中證述明確（見本院上訴卷第一一五頁）。被害人頭部
        右枕骨部頭皮挫裂傷約四甲分長，左側額、顱部無裂傷之明顯外傷，而有顱
        骨骨折呈多發性線性骨折、像碗破裂般、腦出血現象，其原因係直接撞擊之
        外力所致等情，固經證人黃旭霖醫師於本院前審中陳明，然該外力並無確切
        之證據足認係高爾夫球桿擊打之力（此部分理由詳如後述被告戊○○無罪部
        分），參酌證人張美蘭於本院前審證述「被害人整個往後仰躺撞上踏板後
        ，又撞到地面，都有撞擊聲」之情況，被害人頭部右後枕骨部頭皮挫裂傷，
        應係被害人後仰撞及廂型車腳踏板所致，另被害人左側頭部之顱骨骨折（呈
        多發性線性骨折、像碗破裂般、腦出血），但左側額顱部無裂傷之明顯外傷
        現象，衡情應係頭部因撞擊堅硬之地面所成，尚難以其傷勢而推斷為高爾夫
        球桿擊打而成，否則何以該處無明顯之外傷？對於被害人受擊倒地傷及頭部
        要害，造成重傷之結果，被告丙○○於客觀上自有預見之可能，且被害人酒
        後身心失衡，尤易引發事故，乃被告丙○○持棍棒毆打被害人之身體及最後
        揮拳毆打之際，固因排解他人糾紛涉入，動機上可採信其無使被害人受重傷
        之故意，而僅出於普通傷害之犯意而已，惟對於打架互毆中可能引起倒地撞
        擊頭部之重傷害結果客觀上既有預見之可能性，而被害人所受重傷害之結果
        與被告丙○○之行為且有因果關係，被告丙○○傷害致重傷之犯行洵堪認定
        。
  三、核被告丙○○所為，係犯刑法第二百七十七條第二項後段之傷害致重傷罪。查
      被告丙○○先前到場質問被害人何以動手打人後，因遭被害人態度強橫出手毆
      打，被告丙○○遂基於傷害犯意，就地撿一枝棒棍與被害人互毆對打，已如前
      述，則被告丙○○續遭被害人圍抱糾打，其接續揮拳反擊被害人，因其本即有
      傷害之犯意存在，對其互毆之反擊行為，應無主張正當防衛之餘地，是其主張
      行為符合正當防衛一事，應屬誤解防衛權，自非可採。
  四、原審就此部分認被告丙○○係犯刑法第二百七十一條第二項、第一項之殺人未
      遂罪，並論與共同被告丁○○、戊○○間有殺人之犯意聯絡、行為分擔，為共
      同正犯，尚有未洽。被告丙○○上訴意旨指摘原判決不當，尚非全無理由，應
      由本院撤銷改判，爰審酌被告丙○○無前科，事起於到場協助解決糾紛，一時
      衝動而偶犯刑章，併審酌被害人幾成植物人，受害程度嚴重，民事上尚未達成
      和解等一切犯罪情狀，量處如主文第二項所示之刑。
貳、無罪部分（被告戊○○、丁○○部分）：
  一、甲訴意旨略以：被告丁○○於八十五年七月二十六日中午十三時許，在高雄縣
      鳳山市○○路一三五號前，因駕車與乙○○之自小客車發生擦撞，雙方口角而
      互毆，丁○○不敵又電請被告戊○○、丙○○到場幫忙，三人基於共同傷害犯
      意聯絡，共同毆打乙○○，致江某前胸及右手等處挫傷，嗣又由丙○○揮拳擊
      中乙○○下頷，致乙○○不支後仰倒地，頭部碰到廂型車後鐵踏板及地面，造
      成乙○○頭部右枕骨皮裂傷、左側前額顱頂部之頭骨骨折、腦出血、經送醫開
      刀急救，而成植物人，因認被告戊○○、丁○○均係共犯刑法第二百七十七條
      第二項後段之傷害致重傷罪嫌。本件甲訴人起訴雖認被告戊○○、丁○○二人
      共犯刑法第二百七十七條第一項之罪嫌，然甲訴人起訴犯罪事實欄已載明被告
      二人與共犯丙○○基於共同傷害犯意聯絡，先共同毆打被害人前胸、右手，嗣
      又由共犯丙○○揮拳致被害人倒地頭部受傷成植物人重傷等情，而依共同正犯
      應對全部犯罪結果共負責任法理，應認檢察官對被告二人就共犯丙○○揮拳致
      被害人倒地頭部受傷成植物人重傷事實，業已起訴，被告二人雖經本院前審（
      八十七年度上訴字第一六０號）判決無罪。經檢察官上訴三審，案經最高法院
      撤銷發回，本院自得就被告二人犯行（傷害致重傷）審理，合先明。
  二、本件甲訴人認被告戊○○、丁○○有共同傷害乙○○之犯行，係以證人張銘潔
      、張美蘭、謝邱菊妹之證詞為論據。訊據被告丁○○、戊○○均堅決否認右揭
      犯行，被告丁○○辯稱：乙○○出拳毆打致伊鼻孔流血、頭暈，其未反擊，而
      戊○○、丙○○到場後，被害人即與渠二人爭執，我未再參與涉入，且我係向
      電台報稱有事故，由電台就近呼叫同電台之友車前往查看，協助處理，我無法
      直接聯繫其他司機，不可能事先與丙○○、丁○○有共謀等語。被告戊○○辯
      稱：我帶高爾夫球桿下車係為防身，被害人酒後無法溝通，先攻擊我，我閃
      開後，他轉攻擊丙○○，我並未參與他二人之互毆，也不曾使用高爾夫球桿等
      語。
  三、按犯罪事實應依證據認定之，無證據不得推定其犯罪事實；不能證明被告犯罪
      者，應諭知無罪之判決，刑事訴訟法第一百五十四條第二項、第三百零一條第
      一項定有明文。又認定不利於被告之事實，須依積極證據，苟積極證據不足為
      不利於被告事實之認定時，即應為有利於被告之認定，更不必有何有利之證據
      ；又認定犯罪事實所憑之證據，雖不以直接證據為限，間接證據亦包括在內，
      然而無論直接或間接證據，其為訴訟上之證明，須於通常一般之人均不致有所
      懷疑，而得確信其為真實程度者，始得據為有罪之認定，倘其證明尚未達此一
      程度，而有合理懷疑存在時，事實審法院復就其心證上理由與以闡述，敘明其
      如何無從為有罪之確信，因而為無罪之判決，尚不得任意指為違法，最高法院
      三十年上字第八一六號判例、七十六年台上字第四九八六號判例可資參照。
  四、經查：
      (一)證人張銘潔自警訊、偵審中始終未證稱其目擊被告丁○○、戊○○有毆打被
        害人乙○○之事實，證人張美蘭於警訊中、檢察官偵查及法院審理中亦分別
        證稱：「其抵現場時，見被告丁○○流鼻血受傷，並看到被害人一直用手推
        丁○○，並說『你要怎樣﹖』（見警卷第十五頁）、「只看到丁○○被打，
        其餘沒看到」（見二二００一號偵查卷第十頁）、「我後來有看到丙○○拿
        棍子打被害人手和肩膀」（見原審卷第六十七頁）、「我看見被害人一直打
        丁○○的頭、臉。過一會兒，我看見有二人過來勸，但被害人不理，有一人
        （指丙○○）持木棍與被害人打起來，另一人（指戊○○）持高爾夫球桿未
        揮桿，祇是揮動手臂去推拉他們。後來他們二人和丁○○談話，被害人突然
        衝過來捉住丙○○的手不放：：」（見本院上訴卷第五十六頁）、「：：我
        看到被害人以拳頭打丁○○的頭（被害人當時酒味很重），丁○○被打的滿
        臉是血，有一個女的匆匆走過口中念念有詞說：『每次喝酒多是這樣』，她
        還說『要找人來阻止』，但她去了很久沒回來，後來另外二位被告到場來勸
    架，被害人不理，被害人追打其中一人，那人跑開並拿一木棒打被害人手部
        ，另有一人拿高爾夫球桿，但他沒有打被害人」等語（見本院上更(一)卷第六
        十五頁），綜合目擊證人張美蘭先後證詞均未證稱被告丁○○、戊○○有動
        手毆打被害人之行為，而因被告丙○○與被害人互毆，被告戊○○為平事故
        ，靠近推拉二人，自亦難免。尚難因此認定其有參與圍毆被害人。
      (二)另證人林榮發於警訊中亦證稱：「我先看到開廂型車司機毆打計程車司機，
        致該司機臉部流血，後來有二個人來與被害人爭執：：其中有一名出拳毆打
        那名廂型車司機的下頷，該司機就當場倒下（經查出拳者為被告丙○○已如
        前述）整個過程我沒有完全目擊」等語（見原審卷第一００、一０一頁），
        於本院前審中證述一致，均未能證實被告丁○○、戊○○有傷害被害人乙○○之犯行，證人李淵銘於本院前審仍僅證稱：「見到其中一人持木棍打一位
        較強壯人的手，未見到高爾夫球桿，印象中有一人過來抱住其中一人，後來
        被害人就倒下去：：」等語，而持木棍毆打者為被告丙○○已經查明，自非
        不利於被告丁○○、戊○○之證詞。
      (三)至於證人謝邱菊妹與被害人關係非淺，其與被害人同車隨行，並於本院前審
        自承其向警方自稱為被害人之妻子，其立場不免偏頗。況謝邱菊妹初於警訊
        中供證其於被害人與被告丁○○下車爭執打架，其將二人拉開後即離開現場
        打電話，待返回時已見被害人躺在地上頭部流血云云，其不知被告戊○○抵
        現場後所發生之事甚明。乃事後改稱其在現場目擊被告戊○○持高爾夫球桿
        打被害人頭部，丙○○打被害人一拳後，被害人就倒地等詞，與其餘目擊證
        人所述情節歧異，且與其警訊中之證述完全不同，自難採為被告不利之證據
        ；另被害人訴訟代理人莊進祥律師於原審主張，戊○○揮桿，丙○○又補上
        一拳，都集中在頭部等語，其訴訟上之主張，並無佐證，自不能憑此作為被
        告戊○○有持高爾夫球桿擊打被害人頭部之依據。況被害人受傷後，先被送
        至大東醫院，頭部之傷害部份，係記載右枕骨部裂傷二×○．五甲分，另依
        斷層掃描顯示有左側額顳部骨折、腦出血、腦浮腫，有大東醫院八十七年三
        月二十九日及其所附病歷表與放射線科檢查報告單卷附可按（見本院上訴卷
        第八六至九二頁），嗣因家屬堅持而隨即轉院至鄭綜合醫院準備開刀，鄭綜
        合醫院接受被害人後，曾為其身上各處外傷詳加檢視，並於病歷內受傷之人
        體部位圖上詳加記載如本判決所認定胸部及左前臂之挫傷外，頭部部分之外
        傷，則僅在後頭部部位圖上標示右後頭部枕骨挫裂傷四甲分長，至於在左側
        頭部及正面頭部（即包括左前額顳部）則均未有何外傷（包括出血、淤血、
        腫大）之記載（被害人右後枕骨部裂傷，二醫院記載傷勢不同，因鄭綜合醫
        院救治時間較充裕，檢查較詳盡，此部份傷勢以該醫院記載為準）；又在病
        歷表內電腦斷層攝影圖像單內記載：「大東醫院八十五年七月二十六日十四
        時二十四分電腦斷層片子：左側額、顳頂部硬腦膜下血腫、併蜘蛛膜下腔出
        血、中線向右移。」等情，有邱綜合醫院於八十六年十月三十日函所附之病
        歷表卷附可稽（見原審卷第一六一至一六七頁），由以上最先為被害人治療
        之二家醫院記載已明顯可知，被害人之頭部受傷二處，一為外傷，即右側後
        頭枕骨部頭皮裂傷，然而相應之枕骨並無裂折，且枕骨部硬腦膜下亦無出血
        、腫脹；另一處傷，則在左側額顳頂部之顱骨多發性、線性裂傷及該處顱骨
        內有出血及腫脹，然而該部位外觀上，即頭皮部份並無任何裂傷，甚而淤血
        、腫脹。參以告訴人於本院前審中陳明，其受通知後到醫院看見其先生乙○○頭部裂傷只一處等語（見本院上更(一)卷第八十三頁），益見被害人頭部裂
        傷（外傷）僅右側後頭枕部頭皮裂傷一處，另一處左側額顳頂部之顱骨多發
        性、線性裂傷、該處顱骨內有出血，但頭皮部分無外傷明確。至鄭綜合醫院
        之驗傷診斷書上致傷之原因及其兇器種類雖記載為「鈍物挫擊傷」，然「鈍
        物」並非與「鈍器」同義，蓋鈍物者，只指非尖銳之物品，包括鈍器，如鐵
        管、木棒、石頭等鈍器類外，其餘無稜角之一切物質，甚而地面（板）、鐵
        板、牆壁、巨樹、巨柱等亦均包括之；而所謂「挫擊」，亦非必指有人持「
        鈍器」攻擊被害人而造成，甚而被害人自行跌倒，撞擊如上所述之各類「鈍
        物」，亦會造成「挫擊傷」，因之上揭「鈍物挫擊傷」之記載，自不能侷限
        於解讀為：「遭戊○○以高爾夫球桿頭毆擊挫傷」，蓋如乙○○遭戊○○以
        高爾夫球桿頭擊頭部而受傷，則如陳某揮擊處為江某右頭後枕骨部，為何僅
        造成頭皮「挫裂傷」，而全然未傷及枕骨並使該部位顱內出血？又如揮擊處
        為江某之左側額顳頂部，且因而致使江某該部位之顱骨成碗狀破裂造成多發
        性線性骨折，且顱內出血，嚴重腦血腫，則以高爾夫鐵桿之球頭為扁平而帶
        稜角，其敲擊左額顳頂部，焉有不造成頭皮裂傷，淤血或腫脹之道理，乃如
        前述鄭綜合醫院之驗傷部位圖全無任何該部位頭部外傷之記載；準此，被害
        人頭部二處傷，均非遭他人以球桿揮打所致，已甚明確。而被害人頭部傷勢
        二處（一有挫裂外傷、一無挫裂外傷），依前所述，應係被害人酒醉與同案
        被告丙○○互毆糾打，遭同案被告丙○○揮拳反擊，步履不穩，後仰倒地，
        右後枕骨部先撞擊其所駕廂型車後腳踏板，因其仰倒勢猛，非人力所能遏阻
        ，左側顳頂部再側擊堅硬之柏油路面，因左額顳頂部屬顱骨較脆弱部份，乃
        造成如碗型之多發性、線性骨折，並因撞擊力之傳導入顱內，造成出血及腫
        脹，符合論理法則。至於高雄醫學院八十五年九月十一日急診記錄病史雖載
        「木棒擊左額部而頭部外傷」，然查被害人係於八十五年七月廿六日在鄭綜
        合醫院經開顱減壓，清除血塊後，衍生手術後合併右側肢體癱瘓、左側肢體
        輕癱及「全失語症」而於八十五年九月十一日轉送高雄醫學大學附設中和紀
        念醫院接受顱內清創手術治療，此有高雄醫學大學附設中和紀念醫院病例摘
        要表附於偵查卷可資佐證，是以被害人被送至高雄醫學大學附設中和紀念醫
        院時，已無法言語，其又如何自行道出遭木棒擊打左額部？顯見上揭記載，
        係醫院依患者家屬「主訴」而為之記載，並不具任何證據上之意義；況依該
        記載稱遭木棒擊左額部，如此，頭部外傷應在左額部，何會反而在右後枕部
        受有頭部外傷，自不能以上揭記載對被告戊○○為不利之認定。再證人即對
        被害人施行手術之醫師黃旭霖於本院前審係證稱：「：：：他（指江某）送
        來時：：：左腦硬膜下腔血腫、顱骨骨折，手術時硬腦膜有八十西西血塊、
        左額葉挫傷性出血、蜘蛛膜下腔出血，嚴重腦浮腫，顱骨骨折多發性呈線性
        骨折，像碗破裂般，如單純腦出血的現象，有可能是出自同側或對側撞擊所
        造成，但（有）骨折，一定是直接撞擊（所造成）」，其並進而證稱：「至
        於外觀上右枕骨部有頭皮挫裂傷，經電腦斷層檢查，右枕葉無出血現象：：
        ：」等語，由證人黃旭霖醫師之證言，更足以佐證前揭被害人頭部傷勢原因
        敘述與事證完全相符，且上開證言，並無最高法院發回意旨所指：「：：：
        黃旭霖亦證述：被害人左右兩側均有挫裂傷。」之內容。
      (四)末查，證人盧屏於本院前審證稱其當時任職同心無線電台播音員，其依呼叫
        內容記下車號，通知車行幹部前往處理，一般程序是通知幹部或友車前往等
        語，堪認被告丁○○辯稱其僅通知電台協助處理事故，其無法事先與前來處
        理者聯繫而事先有何犯意聯絡，堪以採信。而被告戊○○為同心台幹部，其
        前往現場查看前尚不明詳情，亦不可能一到場即有共同傷害之犯意，因其見
        被告丁○○血流臉面為防有失而高爾夫球桿下車防衛亦屬可信。而到場後
        與被害人理論未成，致被告丙○○與被害人互毆乃突發情況，不能因此推斷
        受傷一旁之丁○○及一起參與排解之戊○○二人與被告丙○○間即有傷害被
        害人之犯意聯絡。此外，查無其他確切證據足資證明被告丁○○、戊○○有
        共同傷害被害人之犯行，要屬不能證明渠等犯罪。
  五、原審就此部分不察，為被告戊○○、丁○○二人論罪科刑之判決，不無違誤，
      被告丁○○、戊○○上訴意旨否認犯罪，指摘原判決不當，為有理由。此部分
      應由本院撤銷改判，另為被告戊○○、丁○○二人均無罪之諭知。
據上論結，應依刑事訴訟法第三百六十九條第一項前段、第三百六十四條、第二百九
十九條第一項前段、第三百零一條第一項，刑法第二百七十七條第二項後段，判決如
主文。
本案經檢察官彭南雄到庭執行職務。
中    華    民    國      九十二      年    十二       月   十    日
                              臺灣高等法院高雄分院刑事第四庭
                                  審判長法官  蕭權閔
                                        法官  陳吉雄
                                        法官  陳啟造
右正本證明與原本無異。
如不服本判決應於收受本判決後十日內向本院提出上訴書狀，其未述上訴理由者，
並得於提起上訴後十日內向本院補提理由書狀（均須按他造當事人之人數附繕本)「
切勿逕送上級法院」。
                                      書記官  白蘭
中    華    民    國      九十二      年      十二      月     十一   日
附錄：本判決論罪科刑法條：
刑法第二百七十七條第二項後段
致重傷者，處三年以上、十年以下有期徒刑。


司法院資訊處製作；財團法人民間司法改革基金會備份。
